臺灣苗栗地方法院刑事判決　　　　　　　 96年度易字第283號
公　訴　人　灣苗栗地方法院檢察署檢察官
被　　　告　甲○○
上列被告因詐欺案件，經檢察官提起公訴（96年度偵緝字第31號
、96年度偵字第1450號），本院判決如下：
    主  文
甲○○共同連續犯詐欺取財罪，處有期徒刑壹年捌月；又犯詐欺
取財罪，處有期徒刑壹年陸月。應執行有期徒刑參年。
　　事  實
一、甲○○於民國80幾年間因經商失利，積欠他人債務，明知已
    無支付能力，竟意圖為自己不法所有，在位於苗栗縣苗栗市
    ○○路731 巷10號住處開設佛堂，示其為學佛之人，以利獲
    取他人信任，而先後為下列行為：(一)甲○○基於詐欺取財之
    概括犯意，於94年4 月21日向丙○○佯稱養父過世，要繳遺
    產保管費，使丙○○誤信其可繼承遺產以供清償，而接續於
    94 年4月21日交付新台幣（以下同）70萬元、94年4 月26日
    交付36萬元與甲○○。(二)甲○○承前詐欺取財之概括犯意，
    與真實姓名年籍不詳，冒稱為「許法官」之女子，及自稱甲○○養母「楊秀好」之人，共同基於詐欺取財之犯意聯絡，
    於94年8 月11日再向丙○○佯稱：要再借錢繳甲○○養父財
    產保管費，並於94年9 月4 日以甲○○養母已死亡，需3 日
    繳清甲○○養父財產保管費，否則財產會被國家沒收充公，
    以前借的錢均無法清償，至丙○○陷於錯誤，而接續於94年
    8 月26日匯款5 萬元、94年9 月6 日匯款100 萬元、94年9
    月7 日匯款250 萬元與甲○○。(三)甲○○另基於詐欺取財之
    犯意，於95年12月間接續向乙○○佯稱有很多財產要繼承，
    要辦理過戶錢不夠，缺最後1 筆錢，以後會加陪還款，後又
    以尚欠律師費、增值稅為由陸續向乙○○借錢，並簽發加倍
    金額之本票與乙○○，致乙○○陷於錯誤，而接續於95年12
    月26日交付160 萬元現金、95年12月27日交付90萬元現金、
    96 年1月3 日交付90萬元現金、96年1 月9 日匯款70萬元、
    96 年1月15日匯款30萬元，並交付現金3 萬元與甲○○。嗣
    因甲○○屢次以尚欠若干款項，而迭次再為借款時，丙○○
    、乙○○始發現上情。
二、案經丙○○訴由苗栗縣警察局苗栗分局報請及乙○○訴請臺
    灣苗栗地方法院檢察署檢察官偵查起訴。
    理  由
一、按被告以外之人於審判外之陳述，雖不符前4 條之規定，而
    經當事人於審判程式同意作為證據，法院審酌該言詞陳述或
    書面陳述作成時之情況，認為適當者，亦得為證據。當事人
    、代理人或辯護人於法院調查證據時，知有第159 條第1 項
    不得為證據之情形，而未於言詞辯論終結前聲明異議者，視
    為有前項之同意。刑事訴訟法第159 條之5 定有明文。查被
    告甲○○及檢察官於言詞辯論終結前，對於卷內被告以外之
    人之警詢及偵查中筆錄等證據，均未聲明異議，應視為被告
    已同意以之作為證據，且經本院審酌後，認無不適當之情形
    ，則本院調查之卷內證據均有證據能力，合先敘明。
二、訊據被告甲○○，對其有於上開時地，分別向告訴人丙○○
    、乙○○二人取得如附表所示款項之事實，及借款時之經濟
    能力根本無法償還等情，均不否認，惟矢口否認有何詐欺取
    財犯行，辯稱：未以有遺產可繼承向被害人騙錢，因被害人
    等人與伊是念佛的師姊妹，同情伊的處境，而幫忙伊，所借
    得之款項已清償以前積欠他人的債務等語。惟查：
  (一)被告以要繳養父遺產管理費之名義，向告訴人丙○○借款等
    情，業據告訴人即證人丙○○於警詢中證稱：甲○○於94年
    4 月21日以要繳養父陳欽明遺產保管費名義向我詐欺，我當
    時錢不夠只借甲○○70萬元，甲○○於94年4 月26日有來借
    36萬元，表明3 日歸還，但沒歸還，然後94年8 月11日自稱
    甲○○的養母楊秀好及自稱法官的許小姐再跟我聯繫要借35
    0 萬元繳陳欽明財產保管費，到94年9 月4 日子稱法官的許
    小姐打電話給我說甲○○的養母病故，要在3 天內繳清甲○○養父財產保管費，不然會被國家沒收充公，因為這樣我又
    於94年8 月26日、94年9 月6 日、94年9 月7 日一共匯款35
    5 萬元到甲○○帳戶等語（見95年度偵字第173 號卷第9 頁
    ）。證人丙○○於檢察官訊問時具結證稱：剛開始甲○○說
    要繳遺產稅的保管費，我就想說借給她沒關係，後來他又跟
    我說錢不夠19萬元，隔天就變成36萬元，他就跟我說如果沒
    有再追加的話，已經繳出去的錢不能要回來，我只好再跟朋
    友借錢借給她等語（見95年度偵字第173 號卷第39頁）。證
    人陳昌宏於檢察官訊問時具結證稱：第1 次甲○○借70萬元
    時我有在場，第2 次36萬元在丙○○家裡我在場作證人。後
    來8 月份甲○○又來，丙○○的朋友徐月香拿100 萬元來，
    250 萬元是我向朋友借的，這3 筆錢是我匯到甲○○的帳戶
    ，丙○○有說怕她借給甲○○的那些錢拿不回來，所以才會
    一直籌錢給甲○○等語（見95年度偵字第173 號卷第40頁）
    證人陳昌宏有證稱：甲○○有說要辦理遺產的事才借錢，說
    錢要繳出去財產的錢才會下來等語（見96年度他字第90號第
    18頁）。被告亦供稱：丙○○、陳宏昌所講借錢的數目都實
    在等語（見96年度偵緝字第31號卷第37頁）。此外，並有本
    票影本2 紙、匯款單影本3 紙、被告之苗栗中苗郵局帳戶客
    戶歷史交易清單1 紙，在卷可證（見95年度偵字第173 號卷
    第20至23、54頁）。足認被告確係先以繳養父遺產稅保管費
    為由，向告訴人丙○○騙取106 萬元。嗣後再以若不續繳保
    管費，其養父遺產會被國家沒收，以前所借的錢拿不回來為
    由，再向告訴人接續詐得355 萬元。
  (二)被告以有很多財產要繼承，要辦理過戶錢不夠，以後會加陪
    還款，後又以尚欠律師費、增值稅為由，陸續向乙○○借錢
    等情，業據證人乙○○於偵查中具結證稱：甲○○一共跟我
    拿了443 萬元，她跟我說她養父過世要繼承財產，需要錢登
    記財產用，就說錢要給女法官要登記財產，借的錢全部都寫
    本票，要還我加倍的錢等語（見96年度他字第90號卷第16頁
    ），證人乙○○於偵查中又具結證稱：我於95年12月26日把
    160 萬元送到甲○○家，第2 天我又湊90萬元，確定甲○○
    有收到，後來甲○○又說有一個女法官會來甲○○家拿錢，
    又說錢不夠，一直叫我幫忙，後來甲○○於96年1 月3 日來
    我家裡拿了90萬元，她又開了360 萬元本票給我，叫我再湊
    錢，並叫我解除基金，虧的她會補足，後來我又匯了70萬元
    ，並借她3 萬元現金，後來甲○○有叫我再湊1000萬元給她
    ，說要開2000萬元的票給我，然後開本票及借據給我，我根
    本沒有錢了等語（見96年度他字第90號卷第3 至4 頁）。此
    外並有借據1 紙、簽單1 紙（記載借1 千萬元還2 千萬元）
    、本票4 紙及匯款副通知書2 紙在卷可證（見96年度他字第
    90號卷第6 至10頁）。足認被告確以財產要繼承，需錢辦理
    過戶，將來加賠還錢等為由，接續向乙○○詐得443 萬元。
  (三)被告雖辯稱：未以財產繼承為由向告訴人騙錢，係因伊經商
    失敗，告訴人等同情伊，願意幫助伊，才借錢給伊，伊有開
    借據不是詐欺等語。然依被告之經濟能力，向告訴人借得之
    款項，根本還不起，業據被告供述明確（見本院卷第55頁）
    。又被告於本院審理時供稱：與告訴人等並無親戚關係，與
    丙○○於93年認識，沒有幫過丙○○很大的忙，所借的錢都
    沒有提供抵押物等語（見本院卷第52頁）。足見被告與告訴
    人等並無特殊情誼，而告訴人借予被告之款項除本身之金錢
    外，尚有向其他友人借得之金錢，或將基金解約而承擔虧損
    ，若非被告以有財產可供繼承為由向告訴人施詐，再以若不
    繼續借錢，先前所借出之金錢無法取回，繼續欺騙告訴人，
    告訴人實不可能借予被告如此鉅額款項，是被告所辯告訴人
    等人單純因為同情伊，而借錢給伊等，顯非屬實，不足採信
    。況被告於本院審理時供稱：向告訴人等借錢時，已負債1
    千多萬元，依其經濟狀況，根本還不起等語（見本院卷第54
    至55頁），被告已無款之能力，而仍藉詞向告訴人等借得鉅
    款，顯見被告具有不法所有之意圖甚明。
  (四)綜上所述，被告前開所辯，為事後卸責之詞，不足採信。本
    件事證已臻明確，被告犯行洵堪認定，應依法予以論科。
二、論罪科刑：
  (一)被告於事實欄一之(一)、(二)部分行為後，刑法於94年2 月2 日
    修正公布，95年7 月1 日施行，而刑法施行法亦於95年6 月
    14日增訂第1 條之1 。刑法第28條修正前之規定為：「二
    人以上共同實施犯罪之行為者，皆為正犯」，修正後之規定
    為：「二人以上共同實行犯罪之行為者，皆為正犯」。本案
    被告等所為，不論依修正前、後刑法第28條規定，均成立共
    同正犯，依刑法第2 條第1 項前段，自應適用行為時即修正
    前之刑法第28條規定。罰金刑部分，刑法分則編各罪所定
    罰金刑之貨幣單位原為銀元，修正前刑法第33條第5 款規定
    ：「罰金：1 元（銀元）以上。」而依罰金罰鍰提高標準條
    例規定，就72年6 月26日前修正之刑法部分條文罰金數額提
    高2 至10倍，其後修正者則不提高倍數，並依現行法規所定
    貨幣單位折算新臺幣條例規定，以銀元1 元折算新臺幣3 元
    ；修正後刑法第33條第5 款規定：「罰金：新臺幣1000元以
    上，以百元計算之。」刑法第33條第5 款所定罰金貨幣單位
    經修正為新臺幣後，刑法分則各罪所定罰金刑之貨幣單位亦
    應配合修正為新臺幣，為使刑法分則編各罪所定罰金之最高
    數額與刑法修正前趨於一致，乃增訂刑法施行法第1 條之1
    ：「中華民國94年1 月7 日刑法修正施行後，刑法分則編所
    定罰金之貨幣單位為新臺幣。94年1 月7 日刑法修正時，刑
    法分則編未修正之條文定有罰金者，自94年1 月7 日刑法修
    正施行後，就其所定數額提高為30倍。但72年6 月26日至94
    年1 月7 日新增或修正之條文，就其所定數額提高為3 倍。
    」從而，刑法分則編各罪所定罰金刑之最高數額，於上開規
    定修正後並無不同，惟修正後刑法第33 條 第5 款所定罰金
    刑最低數額，較之修正前提高，自以修正前刑法第33條第5
    款規定，較有利於被告。關於連續犯之規定，因行為後新
    法業已刪除連續犯之規定，此刪除雖非犯罪構成要件之變更
    ，但顯已影響行為人刑罰之法律效果，自屬法律有變更，依
    新法第2 條第1 項規定，比較新、舊法結果，仍應適用較有
    利於被告之行為時法律即舊法論以連續犯。定應執行刑部
    分，新法第51條第5 款提高多數有期徒刑合併應執行之刑不
    得逾30年，修正前則規定不得逾20年，比較結果，以修正前
    刑法第51條第5 款之規定，較有利於被告（最高法院95年第
    8 次刑事庭會議決議參照）。再比較時應就罪刑有關之共犯
    、未遂犯、想像競合犯、牽連犯、連續犯、結合犯，以及累
    犯加重、自首減輕暨其他法定加減原因〈如身分加減〉與加
    減例等一切情形，綜其全部罪刑之結果而為比較。經本院綜
    合比較上開罰金刑最低額、牽連犯、連續犯、定應執行刑之
    結果，以被告行為時之規定較有利於被告，就事實欄一之(一)
    、(二)之行為，應依刑法第2 條第1 項前段之規定，而適用修
    正施行前刑法關於罰金最低額及連續犯之規定。
  (二)核被告於事實欄一之(一)、(二)、(三)所為，均係犯刑法第339 條
    第1 項詐欺取財罪。被告於事實欄一之(二)與自稱許法官及被
    告養母之不詳姓名女子，有犯意聯絡，行為分擔，應依修正
    前刑法第28條之規定，論以共同正犯。至被告於事實欄一之
    (一)、(二)、(三)，雖分別先後多次向告訴人偽稱上情，告訴人亦
    分次給付金錢予被告，然被告利用同一犯罪機會，應係基於
    單一行為決意，於時地密接之際所為，應各別論以接續犯。
    至被告於事實欄一之(一)、(二)2 次犯行，時間間隔達4 個月之
    久，不符接續犯時間密接之要件，是應認屬2 犯罪行為，又
    被告於事實欄一之(一)、(二)所為2 次詐欺取財犯行，均時間緊
    接，所犯係犯罪構成要件相同之罪，顯係基於概括犯意為之
    ，應依修正前刑法第56條連續犯之規定，應論以情節較重事
    實欄一之(二)之1 罪，並加重其刑。至於新法施行後另次犯事
    實欄一之(三)之詐欺取財犯行，因修正後之刑法已刪除連續犯
    之規定，自應適用新法予以論罪，再與前開於新法施行前所
    犯之連續詐欺取財罪，併合處罰（最高法院95年第8 次刑事
    庭會議決議參照）。爰審酌被告被告犯罪之動機、目的、犯
    罪之手段、向被害人詐得鉅額款項，迄今僅清償部分款項，
    未與被害人達成和解，犯罪後否認犯行，態度不佳等一切情
    狀，分別量處如主文所示之刑，並依修正前刑法第51條第5
    款之規定，定其應執行之刑，以示懲儆。
據上論斷，應依刑事訴訟法第299 條第1 項前段，刑法第2 條第
1 項前段、修正前刑法第28條、修正前刑法第56條、刑法第339
條第1 項，修正前刑法第51條第5 款，刑法施行法第1 條之1 ，
判決如主文。
本案經檢察官黃俊鳴到庭執行職務。
中　　華　　民　　國　　96　　年　　7 　　月　　5 　　日
                   刑事第三庭    審判長法  官  柳章峰
                                       法  官  林卉聆
                                       法  官  吳國聖
以上正本與原本無異。
如不服本判決，應於判決送達後10日內向本院提出上訴狀（應附
繕本）。告訴人或被害人如對於本判決不服者，應具備理由請求
檢察官上訴，其上訴期間之計算係以檢察官收受判決正本之日期
為準。
          　　                     　　書記官　歐明秀
中　　華　　民　　國　　96　　年　　7 　　月　　5 　　日
附表：
┌──┬───┬────┬────┬─────────┬──────┐
│編號│被害人│時間    │金額    │付款方式          │備註        │
├──┼───┼────┼────┼─────────┼──────┤
│1   │丙○○│94.04.21│70萬元  │現金交付          │事實欄一之(一)│
├──┼───┼────┼────┼─────────┼──────┤
│2   │丙○○│94.04.26│36萬元  │現金交付          │事實欄一之(一)│
├──┼───┼────┼────┼─────────┼──────┤
│3   │丙○○│94.08.26│5萬元   │匯入甲○○        │事實欄一之(二)│
│    │      │        │        │00000000000000帳戶│            │
├──┼───┼────┼────┼─────────┼──────┤
│4   │丙○○│94.09.06│100 萬元│匯入甲○○同上帳戶│事實欄一之(二)│
├──┼───┼────┼────┼─────────┼──────┤
│5   │丙○○│94.09.07│250萬元 │匯入甲○○同上帳戶│事實欄一之(二)│
├──┼───┼────┼────┼─────────┼──────┤
│6   │乙○○│95.12.26│160萬元 │現金交付          │事實欄一之(三)│
├──┼───┼────┼────┼─────────┼──────┤
│7   │乙○○│95.12.27│90萬元  │現金交付          │事實欄一之(三)│
├──┼───┼────┼────┼─────────┼──────┤
│8   │乙○○│96.01.03│90萬元  │現金交付          │事實欄一之(三)│
├──┼───┼────┼────┼─────────┼──────┤
│9   │乙○○│96.01.09│70萬元  │匯入何秀鳳        │事實欄一之(三)│
│    │      │        │        │00000000000000帳戶│            │
├──┼───┼────┼────┼─────────┼──────┤
│10  │乙○○│96.01.15│33萬元  │30萬元匯入何秀鳳上│事實欄一之(三)│
│    │      │        │        │開帳戶，3 萬元現金│            │
│    │      │        │        │交付              │            │
└──┴───┴────┴────┴─────────┴──────┘
論罪法條：
中華民國刑法第339條
（普通詐欺罪）
意圖為自己或第三人不法之所有，以詐術使人將本人或第三人之
物交付者，處5 年以下有期徒刑、拘役或科或併科1 千元以下罰
金。
以前項方法得財產上不法之利益或使第三人得之者，亦同。
前二項之未遂犯罰之。
